臺灣高等法院高雄分院民事判決
                                    110年度上易字第282號
上  訴  人  鈺禮企業股份有限公司


法定代理人  賴明峰  


訴訟代理人  游弘誠律師
            黃仕翰律師
            柯晨晧律師                        
被 上訴 人  唐榮鐵工廠股份有限公司

法定代理人  吳豐盛  

訴訟代理人  王乃民律師
複 代理 人  辜倩筠律師
上列當事人間請求返還履約保證金事件，上訴人對於中華民國11
0年10月14日臺灣高雄地方法院108年度訴字第1264號第一審判決
提起上訴，本院於111年3月2日言詞辯論終結，判決如下：
    主  文
上訴駁回。
第二審訴訟費用由上訴人負擔。
    事實及理由
一、被上訴人主張：兩造於民國107年1月2日簽立天然螢石採購
    契約（採購案號：106Q-1204-1，下稱系爭契約），由伊向
    向上訴人採購2千公噸天然螢石，契約金額為新臺幣（下同
    ）1,396萬元（未稅），分4批交貨，約定交貨天然螢石CaF2
    成分應高於85% ，並繳交履約保證金新臺幣（下同）1,396,
    000元，擔保系爭契約之履行。詎上訴人未依約交貨第3、
　　4 批天然螢石，天然螢石斷料導致停爐，將造成極大損失，
    且因上訴人回覆須待5月中下旬才到貨，伊遂於同年4 月12
    日緊急向寬易股份有限公司（下稱寬易公司）採購同規格天
    然螢石1千公噸之招標並履行完畢。因伊向上訴人採購價格
    為每公噸6,980元，而向寬易公司緊急採購之價格為每公噸9
    ,100元，每公噸多支出2,120元，受損失212萬元。伊於同年
    7月12日函知上訴人應於同年月20日前繳納價差212 萬元。
    爰依系爭契約之「標準採購契約要項」第捌章第2條第3項、
    第拾壹章第1條第2項約定及民法第227條、第231條第1項規
    定，提起本訴等情。並聲明：上訴人應給付被上訴人212萬
    元，及自107年7月21日起至清償日止，按週年利率5%計算之
    利息；願供擔保請准宣告假執行之判決。
二、上訴人以：被上訴人有較優勢地位，上訴人對系爭契約並無
    磋商之能力及空間，系爭契約第12條約定關於採樣、驗收均
    由被上訴人執行，上訴人不得異議，顯不公平，依民法第24
    7 條之1應為無效。同一批交貨之天然螢石、同一位置之取
    樣，經唐榮公司檢驗結果，竟與SGS 檢驗數值相差10% ，顯
    見唐榮公司之檢驗方式不公允，實則，被上訴人一直以來合
    作之螢石廠商即為寬易公司，被上訴人於雙方履約期間百般
    刁難、苛扣款項，上訴人不願賠本繼續交付天然螢石。另被
    上訴人提供之天然螢石均為天然礦產，未經任何加工，且同
    批進貨亦出貨予其他廠商，品質皆無問題，被上訴人以上訴
    人提供之天然螢石不符其訂定之交貨標準，進而扣款驗收，
    已違反誠信原則，不得再向鈺禮公司請求損害賠償。上訴人
    得類推適用民法第264條第1項行使同時履行抗辯權，拒絕交
    付天然螢石，且免除遲延責任。唐榮公司緊急採購之天然螢
    石價格，短短4個月漲幅竟高達30%，並無理由。縱認被上訴
    人請求為有理由，鈺禮公司得以原交予被上訴人之違約金，
    請求酌減後可請求返還之數額為抵銷等語，資為抗辯。並聲
    明：被上訴人之訴駁回。
三、原審判決上訴人應給付被上訴人145萬元本息，而駁回被上
    訴人其餘之訴。上訴人不服提起上訴，聲明：㈠原判決判命
    上訴人應給付上訴人145萬元本息部分均廢棄；㈡上開廢棄部
    分，被上訴人於第一審之訴及假執行之聲請均駁回。被上訴
    人則聲明：上訴駁回。　　
四、兩造不爭執事項：
  ㈠兩造於107年1月2日簽立系爭契約，約定被上訴人向上訴人採
    購天然螢石2,000公噸，契約金額為1,396萬元（未稅），分
    4批交貨，約定交貨之天然螢石CaF2成分應高於85% ，上訴
    人已依約繳交履約保證金1,396,000元。
  ㈡上訴人於同年1 月29日交付第1 批天然螢石，經被上訴人驗
    收CaF2成分75.56%、66.32%、63.74%、60.11%，不符驗收標
    準85% ，且硫（S ）成分不足及粒度不合格而退貨，上訴人
    遂於同年2月8日重新交貨，經被上訴人驗收CaF2成分82.01%
    、80.19%、75.40%、76.37%，硫（S）成分及粒度，仍不符
    標準，改依比率扣款驗收，計扣款791,042 元。
  ㈢上訴人於同年3月6日交付第2批螢石，經被上訴人驗收CaF2成
    分67.46%、53.22%、55.87%，不符驗收標準，且硫（S）成
    分不足及水分超量不合格而退貨，上訴人再於同年月19日重
    新交貨，驗收結果64.99%、62.06%、65.95%、69.27%，硫（
    S ）成分及水分，仍不符標準，上訴人依約自行負擔費用申
    請複驗，就第2批天然螢石同份4個採樣包（依約驗收採樣4
    個位置，每個位置採樣份量分成3份，1份為複驗用），經被
    上訴人同意後，上訴人之業務人員至被上訴人合同品保處取
    樣送SGS 檢驗，檢驗結果為74.48%、72.78%、73.07%、76.6
    8%，雖仍不符合85% 標準，而被上訴人仍依複驗結果扣款驗
    收，計扣款915,974 元。
  ㈣上訴人依約應於同年4月2日至6日進行第3批500公噸天然螢石
    之交貨、同年5月2日至8日進行第4批500公噸天然螢石之交
    貨，然並未依約交付。
  ㈤被上訴人於同年4月12日辦理公開招標，採購相同規格之天然
    螢石1千公噸，後由寬易公司得標，每公噸9,100元，共計91
    0萬元，寬易公司已履行完畢。
  ㈥被上訴人於同年7月12日以唐董購字第1073160187號函通知上
    訴人，以上訴人來文表示無法繼續履約為由，終止系爭契約
    、沒收履約保證金1,396,000元，及上訴人應於同年7月20日
    前繳納價差212萬元。
  ㈦卷內證據形式上真正，兩造均不爭執。
  ㈧上訴人不爭執被上訴人所採天然螢石檢驗方法、檢驗結果以
    及SGS複驗結果。
五、經本院與兩造進行爭點整理後，本件爭點為：
  ㈠系爭契約履約保證金之性質為何？上訴人請求依民法第251
    條、第252條之規定酌減違約金，有無理由？
  ㈡被上訴人因上訴人未依約交付第3、4批螢石，而另行招標，
    所受損害之數額為何？
六、本院之判斷：
  ㈠系爭契約履約保證金之性質為何？上訴人請求依民法第251條
    、第252條之規定酌減違約金，有無理由？
　⒈按解釋當事人之契約，應通觀全文，並於文義上及論理上詳
    為推求，不得拘泥契約字面文字，致失當時立約之真意。次
    按，違約金有賠償總額預定性質及懲罰性質之分，前者作為
    債務不履行所生損害之賠償總額，債權人除違約金外，不得
    另行請求損害賠償；後者作為強制債務履行、確保債權效力
    之強制罰，於債務不履行時，債權人除得請求支付違約金外
    ，並得請求履行債務，或不履行之損害賠償。又按一般財物
    採購契約之得標廠商（或承商）於交付履約保證金予買受人
    ，係以擔保買賣契約債務之履行為目的，信託讓與履約保證
    金之所有權予買受人，為信託讓與擔保性質之契約，非使買
    受人終局享有該給付。擔保契約常見「抵充約款」及「沒收
    約款」之約定，前者係指買受人得以得標廠商（或承商）違
    約情事所致損害數額範圍內，以履約保證金抵償債務之約定
    ，用以界定得標廠商（或承商）得以履約保證金抵償債務之
    範圍，僅具宣示履約保證金擔保目的及範圍之功能；後者則
    係履約保證金在一定情況下不予返還之約定，為具有督促履
    約功能，可認係當事人約定得標廠商（或承商）於一定違約
    情事發生時，即應為一定金錢給付之違約金約定。是得標廠
    商（或承商）已交付之履約保證金，於「沒收約款」所定違
    約事由發生時，如依約尚應對買受人負其他損害賠償責任，
    該履約保證金即應屬懲罰性質之違約金。　
  ⒉經查，系爭契約「天然螢石採購規格（內購）」第9點約定，
    因可歸責於賣方事由而導致違約者，買方得沒收全數履約保
    證金（見原審審訴卷第37、123 、199頁、原審訴字卷一第3
    9頁）；又系爭契約之「標準採購契約要項」第拾壹章第6條
    第1款約定，廠商有可歸責情形之終止契約者，其所繳納之
    履約保證金不予發還，其情形屬契約一部未履行者，得視其
    情形不發還履約保證金之一部（見原審審訴卷第165頁）；
    另系爭契約之「投標須知」第28點第1項第8款約定，廠商有
    因可歸責事由致終止契約者，通知廠商事實及理由，並得解
    除契約，沒收履約保證金、拒絕往來3 年（見原審訴字卷一
    第49頁），經核均屬前揭擔保契約之「沒收約款」，係為督
    促履約，於可歸責於上訴人之事由違約致終止（或解除）契
    約之情形，另為不予發還履約保證金之約定。參以，「標準
    採購契約要項」第拾壹章第1條第2項約定，可歸責於廠商事
    由所致終止或解除契約，唐榮公司得洽其他廠商完成履約，
    「所增加之費用由原契約廠商負擔」（見原審審訴卷第165
    頁）；第捌章第2條第2項約定，因可歸責於廠商之事由，致
    履約有瑕疵者，唐榮公司「得請求損害賠償」（見原審審訴
    卷第163頁）；「天然螢石採購規格（內購）」第6點約定，
    逾期罰款：每逾期1日罰未交貨部分貨款千分之1 （原審審
    訴卷第37、123、199頁、原審訴字卷一第39頁），益徵於可
    歸責於上訴人事由違約所致終止契約，被上訴人除得請求逾
    期罰款、再履約增加費用及賠償履約瑕疵所致損害外，尚得
    沒收或不予發還履約保證金。則揆諸首揭論述，系爭契約所
    定履約保證金之性質應為懲罰性違約金，並非損害賠償額預
    定性違約金。上訴人徒以系爭契約未於契約文字中載明「懲
    罰性違約金」等詞，主張系爭契約履約保證金非屬懲罰性違
    約金云云，並不足取。
  ⒊按債務已為一部履行者，法院得比照債權人因一部履行所受
    之利益，減少違約金。約定之違約金額過高者，法院得減至
    相當之數額。民法第251條、第252條分別定有明文。系爭契
    約履約保證金既為懲罰性違約金，本院審酌兩造簽立總價1,
    396 萬元（未稅），由被上訴人向上訴人採購天然螢石2千
    公噸，上訴人已依約交付履約保證金1,396,000 元；而上訴
    人所交付之第1 、2 批天然螢石，雖經被上訴人依系爭契約
    約定取樣、檢驗（或化驗），未達系爭契約預定效用之CaF2
    含量及成分，縱經鈺禮公司依系爭契約約定申請複驗，SGS 
    檢驗CaF2含量及成分仍未達系爭契約預定效用之驗收標準，
    而分別由被上訴人驗收扣罰共1,821,665 元（見不爭執事項
    ㈠、 ㈡、㈢）。是上訴人既已為一部履行，因有瑕疵而經被上
    訴人減價收受（見本院卷第190頁），然被上訴人仍因上訴
    人未依系爭契約履行交付第3 、4 批天然螢石，而緊急辦理
    採購，支出相關行政費用及勞費等情，被上訴人並已向上訴
    人請求損害賠償請求價差之損害（此部分詳後述）等一切情
    狀，綜合斟酌民法第251條、第252條之規範，以及上訴人可
    歸責之事由、被上訴人所可能遭受額外支出勞費、進行法律
    訴訟等不利益情狀，認被上訴人沒收或不予發還系爭契約所
    定具有懲罰性違約金性質之履約保證金全額1,396,000元過
    高，應減至726,000元，俾符相當之旨。
  ㈡被上訴人因上訴人未依約交付第3、4批螢石，而另行招標，
    所受損害之數額為何？
　⒈按債務人遲延者，債權人得請求其賠償因遲延而生之損害。
    民法第231條第1項定有明文。而因出賣人不履行交付買賣標
    的物，致買受人需另行洽購同種類、數量之商品，如因此需
    支付較高之買賣價金，該價差即非不可認係買受因出賣人 
    不履行債務所受之損害。
  ⒉上訴人雖主張國際螢石價格上漲為不可抗力事項，上訴人無
    法交付第3、4批螢石不應歸責於上訴人云云。然上訴人係因
    可歸責於己之事由拒絕繼續履行交貨第3 、4 批天然螢石之
    事實，業經原判決於本訴部分（本件為被上訴人所提起之反
    訴）認定無訛並經確定，且本院認該認定並無不合，是其主
    張不可歸責云云，並無理由。而第3、4批天然螢石之交貨期
    間，系爭契約既有明定（見不爭執事項㈣），顯見被上訴人
    確有固定需用螢石之時程，是被上訴人稱係為免煉鋼斷料，
    而另行公開招標緊急採購等情，應屬實在，而被上訴人重為
    招標，既由寛易公司以前揭金額得標，其價差212萬元之損
    害，揆諸前揭論述，自屬因上訴人遲延給付而致被上訴人所
    受之損害，上訴人自應負賠償損害之責，是被上訴人請求上
    訴人賠償其緊急採購價差212 萬元之損害，即屬有據。
  ⒊上訴人雖再稱被上訴人既解除契約即應復回狀，即回復為上
    訴人未投標成功時之狀態，當時底價為7,600元，被上訴人
    再次公開招標之底價為8,800元，故應以每公噸1,200元之價
    差計算損害，且被上訴人既因上訴人係以較低價格得標，而
    獲有免於按較高之底價發包標案之利益，自得主張民法第21
    6條之1規定，主張扣除云云。然兩造既係因被上訴人辦理公
    開招標而得標並簽訂系爭契約，於系爭契約簽訂後，被上訴
    人即獲得可以系爭契約之價格取得如系爭契約所載特定品質
    及數量之螢石，今係因上訴人未能依約交付第3、4批之螢石
    ，方致被上訴人須另行招標補足上訴人未能履約之螢石數量
    差額，並支付較高之買賣價金，其客觀上價金之差額自屬被
    上訴人因上訴人給付遲延或債務不履行所受之損害，已如前
    述。而上訴人願以高於底價之金額投標，顯係認該投標金額
    方貼近市場交易價格且可獲相當利潤，又如上訴人依約履行
    完畢，被上訴人亦無庸再重新招標，上訴人所稱係因其投標
    方使被上訴人免於以較高底價發包，顯係倒果為因，並無足
    取。且被上訴人既係重新招標，而受有上開損害，與原招標
    行為為二不同之法律行為，自不符民法第216條之1所定「基
    於同一原因事實而受有損害並受有利益」之要件，而無扣除
    利益之問題。另被上訴人兩次公開招標之底價，既均未成為
    契約之內容，兩造及被上訴人與寬易公司間，均不得以各該
    次公開招標之低價對他造有所主張，上訴人主張應以前後公
    開招標之底價差額計算被上訴人之損害，亦無依據。
  ⒋惟前揭系爭契約所定具有懲罰性違約金性質之履約保證金，
    於本件可歸責上訴人之事由違約，經被上訴人終止系爭契約
    ，並沒收而不予發還系爭契約所定具有懲罰性違約金性質之
    履約保證金全額1,396,000元過高，應減至726,000 元，悉
    如前述，故被上訴人應將履約保證金之67萬元發還上訴人，
    上訴人自得以此67萬元抵銷其應付212萬元之損害賠償（民
    法第334條第1項前段參照）。於抵銷後，被上訴人尚可請求
    損害賠償，僅餘145萬元。
七、綜上所述，被上訴人依民法第231條之規定，請求上訴人給
    付145萬元及自107年7月21日起至清償日止，按週年利率5%
    計算之利息，為有理由，應予准許；逾此範圍之請求，為無
    理由，應予駁回。原審於上開範圍內為被上訴人勝訴之判決
    ，並駁回被上訴人其餘之訴，核無不合。上訴論旨指摘原判
    決不當，求予廢棄改判，為無理由，應駁回上訴。又本件事
    證已明，兩造其餘攻防及證據，經斟酌後認為均不足以影響
    本判決之結果，爰不逐一論述。
八、據上論結，本件上訴為無理由，依民事訴訟法第449條第1項
    、第78條，判決如主文。
中　　華　　民　　國　　111 　年　　3 　　月　　23　　日
                          民事第二庭
                               審判長法  官  黃國川
                                     法  官  何佩陵
                                     法  官  李怡諄
以上正本證明與原本無異。
本件不得上訴。
中　　華　　民　　國　　111 　年　　3 　　月　　23　　日
                                     書記官  梁美姿